【裁判字號】    89,台上,3762
【裁判日期】    890629
【裁判案由】    背信等罪
【裁判全文】
最高法院刑事判決                              八十九年度台上字第三七六二號
    上訴人  林慶陽即自訴人許.
            丙○○即自訴人許.
            乙○○即自訴人許.
    被  告  丁○○
            甲○○
右上訴人等因自訴被告等背信等罪案件，不服台灣高等法院中華民國八十八年十二月
一日第二審更審判決（八十七年度上更(二)字第三三一號，自訴案號：台灣台北地方法
院八十二年度自字第四九一號），提起上訴，本院判決如左：
    主  文
原判決撤銷，發回台灣高等法院。
    理  由
本件原判決以：自訴人許秋陽在第一審自訴意旨略稱被告丁○○係自訴人（於民國八
十六年九月三日死亡，由其子即上訴人林慶陽、丙○○、乙○○承受訴訟）之女婿，
於七十九年三月二十日受自訴人委任處理祭祀公業許戇所有土地與許克讓間分配協調
事宜及考試院、銓部退租收回土地事項；又自訴人於七十九年五月十五日出具承諾
書，委任被告甲○○處理該祭祀公業中第一○三六、一○三七、一○三七－一、一○
三七－二、一○三八號五筆土地中屬於自訴人應得部分之所有權及現住人牛振鐸、高
添進、尚衡有關補償事宜及終止銓部之租約，如經其處理完成，自訴人同意以新台
幣（下同）二千五百萬元出售予甲○○；詎丁○○、甲○○二人於受委任後，竟共同
為不法所有之意思，違背任務，除銓部於被告二人受委任前之七十八年三月十七日
即同意終止第一○三七號土地之租約外，竟於考試院尚未放棄承租權及牛振鐸、高添
進、尚衡等人居住之房屋遷讓問題尚未洽商補償處理完成暨未與自訴人簽訂該五筆土
地買賣契約約定付款方法前，即於七十九年十月二十三日將第一○三六、一○三七、
一○三八、一○五七號土地，及同年九月二十一日將屬該祭祀公業所有而不在允諾出
售予甲○○之第一○一八、一○一七號土地，及八十年六月五日將一○三七－一、一
○三七－二號二筆土地，利用自訴人年邁患有巴金森氏症、腦部萎縮、神智不清之情
形下，騙取印鑑證明及印鑑章，偽造移轉登記文件及祭祀公業會議紀錄，移轉登記為
被告甲○○所有，旋就其中一○一八、一○一七、一○一五號三筆土地於八十年十一
月十五日向台灣土地銀行設定本金最高限額（下同）四千八百萬元之抵押權，一○三
六、一○三七、一○三八號三筆土地於八十一年一月二十八日向台灣省合作金庫設定
二千二百八十萬元之抵押權，一○三五號土地於八十一年十月三十日向台灣省合作金
庫設定二億零四百萬元之抵押權，嗣自訴人之子林慶陽於八十二年一月間得知上情查
詢後，復於八十二年二月十七日以自訴人名義與甲○○及金峰建設股份有限公司偽訂
協議書，記載以二千五百萬元買回五筆土地，並簽發五紙支票以資搪塞等情，因認被
告丁○○、甲○○共同涉有背信、偽造文書等罪嫌；但經審理結果，認為不能證明被
告等犯罪，因將第一審關於諭知丁○○被訴背信部分自訴不受理之判決撤銷，改判諭
知該被告該部分無罪，及維持第一審諭知被告等其餘被訴部分無罪之判決，駁回上訴
人等在第二審對該部分之上訴。固非無見。
惟查：一、審理事實之法院，本乎發見實質的真實之本旨，對於案內一切與罪名之成
否、論罪科刑有關之證據，除認為不必要者外，均應詳為調查，然後基於調查所得之
心證，以為判斷之基礎。故證據雖已調查，若尚有其他必要部分並未調查，即與證據
未經調查無異，如遽行判決，仍難謂無刑事訴訟法第三百七十九條第十款規定所稱應
於審判期日調查之證據未予調查之違法。七十九年五月二十三日祭祀公業許戇派下員
臨時會議紀錄，第八項載稱同意出售系爭第一○一五號等八筆土地，並授權管理人許
秋陽、許克讓全權辦理出售事宜（見第一審卷(一)第八十五頁反面），但第一審共同被
告許克讓（業經第一審判決無罪確定）於第一審具狀陳稱：上開派下員臨時會議紀錄
，係由丁○○拿來要求伊簽名，伊當時認為既已同意出售土地給丁○○，且見自訴人
已簽名其上，乃在其後「記錄」及「派下員」處簽名，實則該會議紀錄內容早已擬妥
，並非伊所製作云云（見同上卷第七十六頁反面、七十七頁）；倘屬無訛，祭祀公業
許戇派下員人許秋陽與許克讓二人實際並無該次之派下員臨時會議，該會議紀錄似非
真實；又詳核七十九年六月二十日派下員臨時會議所載內容（見同上卷第二十九頁至
三十二頁），其討論議決之議題為有關上開七十九年五月二十三日之不實會議決議事
項，紀錄人仍為許克讓，則該同年六月二十日之臨時會議紀錄是否仍為不實，及自訴
人、許克讓有無參加該會議，許克讓應知之最深。此與認定被告等有無自訴人所指利
用其年邁患有巴金森氏症之情形下，騙取印鑑章、偽造祭祀公業會議紀錄，而將系爭
土地移轉登記為甲○○所有之事實，至有關係，自應傳喚許克讓到庭詳予鞠問，以期
發現真實。本院前次判決發回意旨就此已予指明，乃原審仍未調查即予判決（許克讓
於第一審陳報其住址為台北縣三重市○○○路一二二巷二十六號，此有同上卷第七十
一頁反面訊問筆錄可稽，並非無從傳喚調查，原審更審前誤以台北縣三重市○○○路
一二二巷二一六號地址，致傳喚無著），自有調查職責未盡之違誤。二、上訴人等於
八十二年三月三十日以郵局存證信函通知許克讓，略稱：「台端與本人之父許秋陽，
均係祭祀公業許戇派下男性直系血親卑親屬，依法有繼承權，經派下臨時會議，決議
出售台北市○○區○○段四小段一○一五、一○一七、一○一八、一○三六、一○三
七、一○三七之一、一○三七之二、一○三八、一○五七計九筆土地，詎料台端……
將一○三六、……（等）五筆計陸佰壹拾肆平方公尺分於家父，自己獨分四筆土地壹
仟貳佰餘平方公尺」，許克讓覆以：「……歷年來先祖所有產業均被許秋陽變賣歹（
殆）盡，本人顧及許秋陽為長輩及親屬之誼從未追究訴法。七十九年許秋陽較年邁屢
託一位陳先生及女婿丁○○來低價收購本人權益，……本人不乘（勝）其煩，僅將本
人權利貳分之壹部份出售，至於許秋陽權利部份全由丁○○負責全權解決」，似尚不
足以證明自訴人曾同意將系爭九筆土地之全部，分別移轉登記為甲○○及案外人卓振
祥所有之事實。原判決理由第五項之(三)竟據以認定自訴狀所指被告二人逾越委任範圍
、偽造會議紀錄，將系爭第一○一八、一○一七、一○三七－一、一○三七－二等四
筆土地出售，為杜撰之詞。其所認定之事實與所採之證據不相適合，不無證據上理由
矛盾之違法。三、被告等於第一審辯稱其等於七十九年九月十六日給付自訴人增值稅
後餘額五百三十七萬一千一百九十七元之前金，自訴人於第一審及原審則一再指稱：
被告等所謂之五百三十七萬一千一百九十七元，其中係一部分為自訴人之存款，由被
告丁○○代為處理退還者，另一部分係自訴人於七十八年間委託陳錫林處理土地交給
之費用，退回予自訴人，由丁○○代為簽收後返還予自訴人者，並提出陳錫林簽發之
支票六紙，丁○○簽收之收據一紙為證，此為被告丁○○所不否認，並經證人即陳錫
林之妻陳藍秀參於原審證述無訛，且被告甲○○提出之定期存款單、匯款單上日期俱
為八十年九月十七日，與該被告所稱給付自訴人款項之時間相距一年（見第一審卷(二)
第三二、四九至五七頁及第二七、二八頁，原審上訴卷第二二頁反面、二三頁，上更
(一)卷(二)第三九頁），被告等所辯情節之真實性如何，攸關認定自訴人有無將系爭土地
出售與被告等之事實，自應明察慎斷。原審對此未予調查審認，遽為被告等有利之認
定，自嫌速斷。四、證人黃肇基於第一審證稱自訴人至其代書事務所蓋章及補件各一
次云云，惟依卷附系爭土地所有權移轉登記契約書所載，系爭九筆土地，係分三次分
別辦理移轉登記為卓振祥及甲○○所有，另於七十九年七月十二日向地政事務所辦理
祭祀公業管理人變更登記，所提出之申請書上亦使用自訴人之印鑑章（見第一審卷(一)
第一八一至第二五四頁、上更(一)卷(二)第一一四至第一五一頁），自訴人至黃肇基代書
事務所蓋用印鑑章之次數，似與該證人所述不盡符合，究竟實情如何？原審未予究明
，即憑該證人之證詞，認定系爭土地移轉手續及相關登記，自訴人本人均參與其事，
被告等應無假冒自訴人名義而偽造文件之犯行，亦有查證職責未盡之違誤。以上諸端
，或為上訴意旨所指摘，或為本院得依職權調查之事項，應認原判決仍有撤銷發回之
原因。又本件關於背信罪部分，雖屬刑事訴訟法第三百七十六條第五款所列之案件，
但本法修正前原得上訴於第三審法院，且已繫屬於法院，依本法施行法第五條第一項
規定，仍依施行前之法定程序終結之，附此明。
據上論結，應依刑事訴訟法第三百九十七條、第四百零一條，判決如主文。
中      華      民      國    八十九    年      六      月    二十九    日
                              最高法院刑事第十庭
                                  審判長法官  曾  有  田
                                        法官  陳  宗  鎮
                                        法官  劉  介  民
                                        法官  魏  新  和
                                        法官  孫  增  同
      右正本證明與原本無異
                                              書  記  官
中      華      民      國    八十九    年      七      月      四      日


司法院資訊處製作；財團法人民間司法改革基金會備份。
